臺灣高等法院民事判決　　　　　　　　　 95年度上字第491號
上　訴　人　　紅典建設開發股份有限公司
兼法定代理人　甲○○
訴訟代理人　　林慶苗律師
複　代理人　　曾憲忠律師
被上訴人　　　兆豐證券股份有限公司
法定代理人　　丙○○
訴訟代理人　　李明洲律師
上列當事人間返還房屋事件，上訴人對於中華民國95年4月27日
臺灣臺北地方法院94年度訴字第801號第一審判決提起上訴，經
本院於96年3月27日言詞辯論終結，判決如下：
    主      文
上訴駁回。
第二審訴訟費用由上訴人負擔。
    事      實
甲、上訴人方面：
壹、聲明：
一原判決廢棄。
二被上訴人應將坐落臺北市○○○路563號1樓房屋（下稱系爭房
  屋）內如原判決附圖（下稱附圖）所示紅色斜線部分之地下室
  出口處挖空之1樓地板面積12平方公尺，以鋼筋混凝土填平，
  並將隔間牆、鐵捲門拆除，及將其先前拆除之玻璃外牆安裝厚
  度8釐米茶色強化玻璃回復原狀後，將房屋返還予上訴人。
三被上訴人應自民國94年1月12日起至返還房屋之日止，按月給
  付上訴人新臺幣（下同）14,520元。
四上開第2、3項聲明，願供擔保，請准宣告假執行。
貳、陳述：除與原判決記載相同者外，補稱略以：
一被上訴人於86年11月26日與上訴人甲○○及訴外人卓文龍簽訂
  之協議書（下稱系爭協議書）係以被上訴人取得主管機關核准
  興建室外直通樓梯之許可為解除條件，被上訴人以不正當之方
  法使條件不成就，系爭協議書當然失其效力：
(一)依系爭協議書第4條約定：「‥‥若取得核准，甲方（即被上
  訴人）應負責將原通道恢復原狀。」，可知系爭協議書係在使
  被上訴人取得主管機關核准興建室外直通樓梯前，暫時付費使
  用系爭房屋之西南隅供被上訴人興建地下室至地面層對外獨立
  通道使用（下稱系爭通道），亦即係以被上訴人取得主管機關
  核准興建另一室外直通樓梯之許可為解除條件之租賃契約。
(二)本件審理過程中，上訴人甲○○及紅典建設開發股份有限公司
　（下稱紅典公司）僅主張系爭協議書第4條約定為系爭協議書
  終止與否之解除條件，被上訴人則主張非條件，兩造始終未主
  張系爭協議書第4條為「租用期限是否屆至之停止條件」，原
  審亦未對所認定「租用期限是否屆至之停止條件」之法律上爭
  點徵詢兩造意見並調查辯論，逕採為判決基礎，駁回伊等先位
  主張系爭協議書已因被上訴人以不正當方法使條件不成就，而
  當然失效云云，有違辯論主義。
(三)又不論系爭協議書第4條約定，係以被上訴人取得核准興建另
  一室外直通樓梯之許可作為系爭通道租用期限是否屆至之停止
  條件，抑或伊等所指係以被上訴人取得主管機關核准興建室外
  直通樓梯之許可為解除條件，被上訴人為避免無法繼續使用系
  爭通道，故意不向主管機關申請設置合法室外直通樓梯，直至
  93年12月28日為規避伊等催告終止之效力，僅於形式上提出申
  請送件，既未事先通知伊等協助前置作業，且就申請審核文件
  不為完整填寫，審核書圖又不齊全，主管機關命補正時亦不補
  正，致遭駁回，顯係以不正當行為阻止條件成就，依民法第10
  1條第1項規定，應視條件已成就，系爭協議書當然失效。
二縱認系爭協議書未因解除條件成就而當然失效，亦因伊等定期
  催告被上訴人依法申請許可未獲置理而終止：
(一)依系爭協議書第4條約定：「甲方（即被上訴人）自取得甲方
  建物所有權後，乙方（即上訴人甲○○及訴外人卓文龍）應協
  助甲方向政府有關機關申請室外直通樓梯之許可。若取得核准
  ，甲方應負責將原通道恢復原狀。未取得核准前，乙方不得終
  止或解除本協議書，或以任何方式影響甲方對該獨立通道之使
  用權」，被上訴人負有取得核准興建許可之義務，被上訴人遲
  未向主管機關提出申請，伊等先後於93年2月9日、同年10月6
  日及同年10月21日以通知函或存證信函定期催告被上訴人依法
  向建管機關提出室外梯申請，逾期將解約並訴請回復原狀，已
  生合法催告之效力，被上訴人雖於93年12月28日提出申請，惟
  未取得合法許可，顯未依債之本旨為給付，伊等於93年12月31
  日終止系爭協議書，並於94年9月16日再為終止契約之意思表
  示，已生合法終止之效力。
(二)縱認依系爭協議書第4條約定，被上訴人僅負有向主管機關申
  請室外直通樓梯之許可之義務，因系爭通道係伊等以供被上訴
  人暫時使用之目的，以低於一般租金行情價之每年40,000元，
  出租予被上訴人，且伊等因系爭通道未取得核准，為非法使用
  ，曾遭主管機關命伊等回復原狀，否則將課以罰鍰，亦有臺北
  市政府工務局93年11月24日北市工建字第09354574900號函可
  稽，若認被上訴人形式上提出申請即合債之本旨，則被上訴人
  將因申請遭駁回，而得永久使用系爭通道，非但與系爭通道係
  供被上訴人暫時使用之目的相違，伊等亦因系爭房屋完整性遭
  破壞受有處分困難及永久遭受罰鍰處分之損害，故系爭協議書
  第4條所謂被上訴人負有申請許可之義務，應係指被上訴人備
  齊文件提出申請，可能獲致主管機關批准而言，非謂被上訴人
  形式提出申請即可。被上訴人於93年12月28日提出申請，未事
  先請伊等協助，嗣復因申請書填寫不齊全及行政審核書圖不齊
  全，經臺北市政府工務局於94年1月4日通知補正，同年1月及3
  月補提之資料仍不齊全，坐令逾越6個月補正複審期間，致遭
  主管機關退件，被上訴人草率申請之行為，顯未依債之本旨為
  給付，伊等於93年12月31日終止系爭協議書，自生合法終止之
  效力，被上訴人應將系爭通道回復原狀並返還之。
三又被上訴人遲未將系爭通道回復原狀返還伊等受有利益，致伊
  等受有無法使用系爭通道之損害，該通道面積為12平方公尺，
  以伊等將系爭房屋其餘部分出租予他人，每坪月租4,000元計
  算，每月受有14,520元（即12×0.3025×4,000）之租金損害
  ，爰依民法第179條、第263條、第260條規定，請求被上訴人
  自94年1月12日租約失效之日起至返還房屋之日止，按月給付
  伊14,520元。
、證據：除援用原審提出者外，補提申請變更使用執照需檢附
    書表、系爭大樓西側開設一條直通樓梯之設計圖面為證。
乙、被上訴人方面：
壹、聲明：
一上訴駁回。
二如受不利判決，願供擔保請准宣告免為假執行。
貳、陳述：除與原判決記載相同者外，補稱略以：
一伊與上訴人甲○○及訴外人卓文龍於86年11月26日簽訂買賣契
  約（下稱系爭買賣契約），以總價665,000,000元向上訴人甲
  ○○及卓文龍買受門牌號碼臺北市○○○路○段563號地下1樓
  、3樓、4樓、4樓之1及565號4樓之房地總樓地板面積為1304.
  16坪，其中563號地下1樓面積為679.70坪，逾當次交易總面積
  1/2，可見伊係以高達300,000,000元之價格購買地下室。而伊
  購買地下室之目的係供證券營業廳使用，惟該地下室僅有一部
  電梯，電梯兩側後方之樓梯，係專供緊急逃生出口之用，平日
  無法疏散人潮，此觀原法院94年7月28日勘驗筆錄即明，伊因
  考量係供金融證券業之經營所需，及洽商民眾及員工出入之公
  共安全，須開設一室外直通樓梯，惟興建室外直通樓梯，性質
  上為共用部分約定專用，須由系爭大樓區分所有權人會議以重
  度決議為之，且應經主管機關核准使用執照變更，始得合法取
  得室外直通樓梯之使用權益，殊屬不易。伊即與上訴人甲○○
  、訴外人卓文龍達成由其等提供所有系爭房屋之西南隅，為伊
  興建地下1樓與地面層間對外之獨立通道使用，並於簽立系爭
  買賣契約之同時簽訂系爭協議書，而約定於伊未取得核准前，
  賣方不得終止或解除本協議書，或以任何方式影響伊對系爭通
  道之使用權。當時買賣雙方慮及主管機關之核准恐遙遙無期，
  故未約定合法室外直通樓梯取得核准之期間。且系爭通道之提
  供使用，為買賣雙方就上開地下1樓買賣契約之重要給付義務
  ，要無以伊向主管機關申請核准室外直通樓梯為系爭協議書之
  解除條件。
二縱認系爭協議書係以伊向主管機關申請核准室外直通樓梯為解
  除條件，依系爭買賣契約第5條約定，該室外直通樓梯係預定
  在忠孝東路上，較系爭通道更為便利，且系爭通道為違建，伊
  使用系爭通道有被處以罰鍰之可能性，故伊向主管機關申請核
  准興建另一室外直通樓梯，對伊並無不利益，伊自無故意不向
  主管機關申請興建室外直通樓梯之情事，上訴人主張伊以不為
  申請之消極不作為，阻止條件成就，依民法第101條規定，應
  認系爭協議書已當然失其效力云云，並不可採。
三上訴人等不得於定期催告後終止系爭協議書：
(一)系爭協議書性質為租賃契約，除有終止原因外，並不能以解除
  契約之意思表示使之消滅，上訴人等於93年2月9日、同年10月
　6日、同年10月21日以通知函及存證信函定期催告伊依法向主
  管機關申請室外直通樓梯之許可，否則將解除系爭協議書，而
  依證人楊國裕乃上訴人公司董事長特別助理、甲○○之子原審
  證言，上開信函業經律師審閱無誤，其等於起訴狀亦表明係依
  民法第254條解除契約，93年12月31日律師函所為終止契約之
  聲明，係誤用終止契約，其真意為解除契約等語，足證上開通
  知函及存證信函，上訴人係以解除契約之意思而為催告，不生
  合法催告之效力。
(二)依證人即受伊委託申辦室外直通樓梯之建築師乙○○於本院95
　年10月11日準備程序期日證稱，可知伊於93年7月、8月及10月
  間，即已委託乙○○建築師進行會勘及規劃等作業。且伊收受
  上訴人寄發之存證信函後，即指派伊公司協理丁正、法務趙安
  及管理部經理張世安，分別於93年10月底、11月初、12月中旬
  ，共計4次前往上訴人紅典公司商討興建樓梯之位置，上訴人
  提出之位置圖，有二個位置會挖到連續壁，另一個位於大樓後
  側之方案，與系爭買賣契約第5條約定位於忠孝東路旁或系爭
  大樓西南隅之位置差去甚遠，且依原審現場履勘結果，系爭大
  樓左側出入口有違章建築之房屋阻隔，空地平日停滿機車，且
  左側空地與大樓花圃高度相差逾1公尺，並不適合供伊商業使
  用及人員進出使用，在系爭大樓後側設置室外直通樓梯，損及
  伊權益甚巨，而伊提出之方案亦未獲上訴人同意，亦經證人丁
  正、趙安、張世安及楊國裕於原審證稱甚詳，伊因雙方無法就
  直通室外樓梯設置位置達成共識，始先於93年12月28日向主管
  機關提出室外直通樓梯之申請，並於接獲主管機關補正資料之
  通知後，先後於94年1月、3月補提經乙○○建築師及土木結技
  師簽證之相關資料，並於同年4月15日通知上訴人協助召集區
  分所有權人會議，惟未獲上訴人置理，致該申請案因未能檢具
  區分所有權人會決議之同意書，於94年7月7日遭主管機關駁回
  ，故伊93年12月28日提出申請，係依債之本旨為給付，並非形
  式上申請，上訴人嗣於93年12月31日為終止契約之意思表示，
  自非合法，不生終止契約之效力。又上開申請案遭駁回後，上
  訴人甲○○、紅典公司未再定期催告伊提出申請，即於94年9
  月16日再為終止契約之意思表示，亦不生終止契約之效力。
(三)伊與上訴人甲○○及卓文龍並未約定合法室外直通樓梯取得核
  准之期間，依系爭協議書第4條約定，伊取得核准興建另一室
  外直通樓梯前，上訴人甲○○及卓文龍不得終止或解除系爭協
  議書，或以任何方式影響伊對系爭通道之使用權，依系爭買賣
  契約書第5條及第12條約定，系爭通道使用之權利與義務關係
  ，及於雙方之受讓人或繼承人，上訴人不履行契約義務，除應
  將已收價款全數返還外，另應加倍賠償所收價款同額之損害金
  予伊，且上訴人於86年簽訂系爭協議書後之6、7年，始催告伊
  向主管機關申請興建室外直通樓梯，均證伊得無限期使用系爭
  通道。又系爭買賣契約書第5條就室外直通樓梯之設立位置、
  工程費負擔、使用費、雙方受讓人或繼承人均受拘束，及其有
  關協議條文雙方另行訂立等事由，均已詳加約定，系爭協議書
  僅就使用費給付之始期及申請許可及協助等事由，稍加補充，
  應認系爭協議書僅係系爭買賣契約書之補充規定，二者為同一
  契約，縱認系爭協議書與買賣契約書為各自獨立之契約，提供
  系爭通道予伊使用之協議，亦係系爭不動產買賣契約之重要給
  付條件，與原買賣契約不可分，契約當事人及其繼受人自不得
  任意予以一部終止，上訴人終止契約意思表示自亦不生效力。
、證據：除援用原審提出者外，補提臺北市政府工務局函、臺
    北市政府工務局建築管理處建管科收文證明、被上訴人「增
    設地下1層至共用部分1層之樓梯乙座」變更使用執照申請案
    94年1月及3月補正資料為證，聲請訊問證人乙○○。
    理      由
壹、程序方面
一被上訴人原名倍利國際綜合證券股份有限公司，嗣更名為兆豐
  證券股份有限公司，有被上訴人提出之行政院金融監督管理委
  員會94年11月4日金管證二字第0940152734號函、股份有限公
  司變更登記事項卡可按 (本院卷54、95-97頁)，爰改列更改後
  之名稱。
二本件原告為紅典公司及其法定代理人甲○○，原判決駁回渠等
  請求，雖聲明上訴狀之當事人欄僅記載紅典公司，惟甲○○已
  於委任狀及95年6月27日以後之歷次上訴理由狀，以「兼法定
  代理人」名義簽名蓋章，應認甲○○亦為本件上訴人，合先敘
  明。
貳、實體方面
一上訴人主張：系爭房屋原屬甲○○與訴外人卓文龍共有，同址
  地下1樓則係被上訴人向甲○○、卓文龍購買，被上訴人在正
  式向主管機關申請興建室外直通樓梯前，為便利進出，遂於86
  年11月26日與甲○○、卓文龍簽訂系爭協議書，由甲○○、卓
  文龍提供系爭通道，並由被上訴人自87年1月1日起每年支付使
  用費40,000元，而依系爭協議書第4條約定被上訴人自取得地
  下1樓所有權後，甲○○、卓文龍應協助被上訴人向政府機關
  申請室外直通樓梯之許可，若取得核准，被上訴人應負責將通
  道回復原狀，系爭協議書係以被上訴人向主管機關取得核准興
  建室外直通樓梯作為解除條件之房屋租賃契約。嗣卓文龍將其
  所有系爭房屋應有部分讓售予紅典公司。詎被上訴人取得地下
  1樓所有權後，遲未依約向主管機關申請興建室外梯許可，顯
  係以不為申請之消極不作為，阻止條件成就，依民法第101條
  規定，可認系爭協議書已當然失其效力。倘認系爭協議書並無
  解除條件存在，伊等分別於93年2月9日、同年10月6日、同年
  10月21日定期催告被上訴人依法申請，均未獲置理，伊等乃於
  93年12月31日發函終止系爭協議書，被上訴人自應將系爭通道
  回復原狀並返還之。又被上訴人遲未將系爭通道回復原狀返還
  伊等受有利益，致伊等受有無法使用系爭通道之損害，該通道
  面積為12平方公尺，以伊等將系爭房屋其餘部分出租予他人，
  每坪月租4,000元計算，每月受有14,520元之租金損害等情，
  爰依民法第767條、第455條規定，求為命被上訴人應將如附圖
  所示紅色斜線部分之地下室出口處挖空之1樓地板面積12平方
  公尺，以鋼筋混凝土填平，並將隔間牆、鐵捲門拆除，及將其
  先前拆除之玻璃外牆安裝厚度8釐米茶色強化玻璃回復原狀後
  ，將房屋返還予伊等，並依民法第179條、第263條、第260條
  規定，請求被上訴人自94年1月12日租約失效之日起至返還房
  屋之日止，按月給付伊等14,520元之判決。
二被上訴人則以：伊以總價665,000,000元購買臺北市○○○路
  ○段563號地下1樓及同號3樓、4樓、4樓之1及同路段565號4樓
  之房地，因考量係供金融證券業之經營所需，而上開地下1樓
  基於洽商民眾及員工出入之公共安全，須開設另一直通樓梯，
  惟興建室外直通樓梯，性質上為共用部分約定專用，須由系爭
  大樓區分所有權人會議以重度決議為之，且應經主管機關核准
  使用執照變更，始得合法取得室外直通樓梯之使用權益，殊屬
  不易。伊即與甲○○、訴外人卓文龍達成由其等提供其所有系
  爭房屋1樓之西南隅，為伊興建地下1樓與地面層間對外之獨立
  通道使用，並於簽定上開房地不動產買賣契約之同時簽訂系爭
  協議書，而約定於伊未取得核准前，甲○○、卓文龍不得終止
  或解除系爭協議書，或以任何方式影響伊對系爭通道之使用權
  。當時買賣雙方慮及主管機關之核准恐遙遙無期，故未約定合
  法室外直通樓梯取得核准之期間。且系爭通道之提供使用，為
  買賣雙方就上開地下1樓買賣契約之重要給付義務，要無以伊
  向主管機關申請核准室外直通樓梯為系爭協議書之解除條件。
  況上訴人上開93年2月9日、10月6日、10月21日之催告函均表
  示如未依約申請，即將「解除」系爭協議書，則系爭協議書性
  質果為租賃契約，在其合法成立後，除有終止原因外，顯不能
  以解除契約之意思表示使之消滅，上訴人前揭以解除之意對伊
  所為之催告，顯非合法。況伊已於93年12月28日向主管機關提
  出室外直通樓梯之申請，上訴人嗣於93年12月31日始為終止契
  約之意思表示，亦非合法。又提供系爭通道供伊使用之系爭協
  議，係系爭買賣契約之重要給付條件，與系爭買賣契約不可分
  ，契約當事人及其繼受人自不得任意予以一部終止，上訴人之
  終止契約意思表示自亦不生效力等語，資為抗辯。
三兩造不爭之事實
(一)甲○○及訴外人卓文龍與被上訴人於86年11月26日簽訂系爭買
  賣契約，由被上訴人以總價665,000,000元向甲○○及卓文龍
  買受門牌號碼臺北市○○○路○段563號地下1樓、3樓、4樓、4
  樓之1及565號4樓之房屋及其所在基地（臺北市○○區○○段2
  小段144地號），於系爭買賣契約第5條約定：「在甲方（即被
  上訴人）合法取得自忠孝東路通往地下1樓之室外直通樓梯前
  ，乙方（即甲○○及卓文龍）提供所有座落台北市信義區○○
  ○路○段563號1樓建物西南隅（如附圖著色部分），為甲方興
  建同址地下1樓與地面層間對外之獨立通道使用，使用費雙方
  議定為每年新台幣肆萬元整，其有關條文雙方另行訂立，提供
  使用之部分應與同址1樓之建物完全區隔，此項工程費用由甲
  方負擔。本條款之權利義務及於雙方之受讓人或繼承人。」，
  第12條約定：「本約簽訂後，‥‥如乙方不賣或不照約履行應
  盡義務時亦應將已收價款如數退還與甲方外，另加倍賠償所收
  價款同額之損害金予甲方，本約方得解除，各無異議」（系爭
  買賣契約書及附圖，原法院卷(一)第63-67頁）。
(二)買賣雙方並於同日依系爭買賣契約第5條之約定，簽訂系爭協
  議書，約定賣方同意提供系爭房屋1樓之西南隅為被上訴人興
  建上揭563號地下1樓建物至地面層對外獨立通道使用，並由被
  上訴人自87年1月1日起每年支付使用費40,000元；其中系爭協
  議書第4條約定：「甲方（即被上訴人）自取得甲方建物所有
  權後，乙方（即甲○○及卓文龍）應協助甲方向政府有關機關
  申請室外直通樓梯之許可。若取得核准，甲方應負責將原通道
  恢復原狀。未取得核准前，乙方不得終止或解除本協議書，或
  以任何方式影響甲方對該獨立通道之使用權」（系爭協議書，
  原法院卷(一)14頁）。
(三)嗣卓文龍於92年5月19日將系爭房屋所有權應有部分讓售予紅
  典公司，並於同年6月16日辦妥移轉登記（台北市地籍資料查
  詢，原法院卷(一)16頁）。
(四)被上訴人為施作系爭通道，將系爭房屋1樓西南隅之玻璃外牆
  及1樓地板拆除，設置鐵捲門一道及隔間牆（玻璃磚牆及水泥
  磚牆各一）（照片，原法院卷(一)9-12頁）。
(五)系爭通道所占位置及所占面積為12平方公尺，如附圖所示，
  563號地下1樓除由系爭通道出入可直通忠孝東路外，尚可由
  563號及565號1樓大廳電梯通往563號地下1樓，另電梯二側後
  方雖各有寬約1.2公尺的樓梯可通往地下1樓，惟此樓梯係緊急
  逃生出口，只能由內往外開（勘驗筆錄及土地複丈成果圖，原
  法院卷(一)234、235、238頁）。
(六)甲○○先於93年2月9日以個人名義通知被上訴人應於15日內依
  法向建管單位申請獨立之室外直通樓梯之許可，復以兼紅典公
  司法定代理人名義於93年10月6日以存證信函催告被上訴人於
  收文後15日內依法向建管單立合法申請，逾期解除系爭協議書
  ，又於93年10月21日以存證信函催告被上訴人於7日內依法向
  建管機關提出室外梯申請，逾期將解約並訴請回復原狀，均已
  送達被上訴人。嗣上訴人於93年12月31日委由律師發函聲明終
  止協議書，限被上訴人於7日內將系爭通道回復原狀並予返還
  ，經被上訴人94年1月3日收受（通知函、93年10月6日臺北逸
  仙郵局第1509號存證信函、93年10月21日臺北逸仙郵局第1631
  號存證信函、93年12月31日律師函及回執，原法院卷(一)18-23
  、29-34頁）。
(七)被上訴人於93年12月28日向臺北市工務局建築管理處建照管理
  科提出室外直通樓梯之申請，嗣因申請書填寫及書圖不齊全而
  經臺北市工務局於94年1月4日通知改正，惟被上訴人未於接獲
  改正之日起6個月內補正送請復審，臺北市工務局於94年7 月7
  日駁回被上訴人之申請（建管處建管科之收文證明、變更使照
  許可申請查詢資料、臺北市政府工務局94年7月7日北市工建字
  第09453077300號函，原法院卷(一)94、172、270頁）。
四本件爭點及本院判斷
(一)系爭買賣契約及系爭協議書有關被上訴人向政府有關機關申請
  興建室外直通樓梯許可之約定之性質為何？
  按民法所謂條件，係當事人以將來客觀上不確定事實之成就或
  不成就，決定法律行為效力之發生或消滅之一種附款。使法律
  行為效力發生或消滅，為附條件法律行為之本質，如以已發生
  權利之行使繫於條件之方法設定權利，則非附條件之法律行為
  。茍當事人非以法律行為效力之發生，而僅以其履行繫於不確
  定之事實者，雖亦屬約款之一種，然此約款並非條件，應解釋
  為於其事實發生時，為權利行使期限之屆至，最高法院87年度
  台上字第129號民事裁判要旨可資參照。查，
1.系爭買賣契約第5條約定：「在甲方（即買受人）合法取得自
  忠孝東路通往地下一樓之室外直通樓梯前，乙方（即出賣人）
  提供所有坐落台北市信義區○○○路○段563號1樓建物西南隅
  ，為甲方興建址地下1樓與地面層間對外之獨立通道使用，使
  用費雙方議定為每年新台幣肆萬元整，其有關條文雙方另行訂
  立，提供使用之部分應與同址一樓之建物完分區隔，此項工程
  費用由甲方負擔。本條款之權利義務及於雙方之受讓人或繼承
  人」，並於系爭買賣契約簽訂同日所為之系爭協議書第4條則
  約定：「甲方（即買受人）自取得甲方建物所有權後，乙方（
  即出賣人）應協助甲方向政府有關機關申請室外直通樓梯之許
  可。若取得核准，甲方應負責將原通道恢復原狀。未取得核准
  前，乙方不得終止或解除本協議書，或以任何方式影響甲方對
  該獨立通道之使用權」（如上述不爭事實(二)）。是自買賣雙方
  於系爭買賣契約中特別將「出賣人應提供系爭房屋為被上訴人
  興建系爭通道」之不屬一般不動產買賣契約常見之義務，於契
  約中明文列出，並另行簽訂系爭協議書，顯見系爭通道之興建
  及得予使用，核屬被上訴人所以買受系爭地下1樓房屋之重要
  因素，否則毋庸於系爭買賣契約中明文約定之理。惟觀諸買賣
  雙方就系爭通道之興建及使用係約定另訂立系爭協議書，並參
  酌出賣人提供系爭房屋為被上訴人興建系爭通道後，亦收取「
  使用費」乙節，可認系爭協議書具有獨立之約款及租金之約定
  性質，核係被上訴人與出賣人間就系爭通道所約定之租賃契約
  ，而與系爭買賣契約構成契約之聯立，自堪以認定。
2.又依系爭協議書第4條約定：「…乙方應協助甲方向政府有關
  機關申請室外直通樓梯之許可…」等內容以觀，固足認被上訴
  人負有向政府有關機關申請另一室外直通樓梯之義務，否則即
  毋庸約定出賣人即上訴人有協力義務之必要。惟自買賣雙方亦
  就取得核准及未取得核准時之權利義務分別約定，即取得核准
  時被上訴人應負責將系爭通道恢復原狀。未取得核准前，上訴
  人不得終止或解除系爭協議書，或以任何方式影響被上訴人對
  該獨立通道之使用權等情以觀，堪認系爭買賣契約及系爭協議
  書有關被上訴人向政府有關機關申請興建室外直通樓梯許可之
  約定，係附以被上訴人取得核准興建另一室外直通樓梯之許可
  作為系爭通道租用期限是否屆至之約款。上訴人主張以被上訴
  人取得政府有關機關核准興建室外直通樓梯之許可為租用期限
  之解除條件，顯屬誤會，尚非可採。是其主張系爭協議書已因
  被上訴人以不正當之方法使條件不成就而致系爭協議書當然失
  其效力云云，尚無可取。
3.系爭協議書性質上為與系爭買賣契約聯立之租賃契約，且被上
  訴人負有向政府有關機關申請室外直通樓梯許可之義務，如上
  述。又依系爭買賣契約及系爭協議書上開約定文字之記載，既
  約定有被上訴人申請另一室外直通樓梯，顯見買賣雙方尚無「
  買方（即被上訴人）得無限期使用系爭通道」之合意。又系爭
  買賣契約標的與被上訴人可否無限期使用系爭通道間，亦難認
  具有不可分之債之性質，否則即逕行約定被上訴人得使用系爭
  通道即為已足，而毋庸約定「被上訴人合法取得」、「乙方應
  協助甲方向政府有關機關申請室外直通樓梯之許可」之理。是
  上訴人固不得任意終止系爭協議書，惟如被上訴人未依系爭協
  議書約定，履行其向政府有關機關提出申請興建另一室外直通
  樓梯之義務，上訴人尚非不得據以催告履行及終止系爭協議書
  。因此，被上訴人抗辯：其得無限期使用系爭通道，與買賣契
  約有不可分之依存關係，上訴人不得一部解除或終止云云，尚
  非可取。至證人丁正乃被上訴人公司協理於原法院證稱：伊有
  於93年11月、12月間與上訴人洽商申請室外梯事宜，伊有聽聞
  當時承辦此案之林宗賢協理告以可使用系爭樓梯才買上開地下
  1樓房屋等語（見原法院卷(一)127、12 8頁），及證人張世安乃
  被上訴人公司管理部經理於原法院證稱：伊未參與簽訂系爭買
  賣契約及協議書，據伊所知，買賣時如無樓梯，公司不會購買
  等語（見原法院卷(一)130、131頁），均僅足證明被上訴人係因
  出賣人同意提供系爭通道供其使用，始買受上開563號地下1
  樓房屋。另證人林宗賢乃被上訴人公司協理於原法院雖證稱：
  「（系爭協議書）是為了補強買賣契約書第5條的約定，主要
  的目的在約定賣方必須提供樓梯，讓買方永久使用，因為買方
  為作證券使用，為了公共安全必須有直通梯，一開始就要求提
  供樓梯的空間，賣方一開始就同意，所以並沒有想到如果賣方
  不提供時，買不買的問題。因為樓梯使用的空間不大，不能分
  割買賣，所以約定提供該空間作為買方永久使用。」等語（見
  原法院卷(一)134頁），惟其亦稱：「如果原來的樓梯可以合法
  化的話，賣方必須提供相關文件去辦理合法化，如果要在其他
  位置新建樓梯，就必須徵求區分所有權人的同意。」等語，是
  其證言亦不足證明當時買賣雙方確有約定被上訴人得永久使用
  系爭通道而無申請另一室外梯之義務，故被上訴人抗辯：因使
  用系爭通道為買賣契約之重要給付條件，上訴人不得一部解除
  或一部終止云云，要非足採。
(二)上訴人終止系爭協議是否合法？
  按債務人之給付兼需債權人之行為始能完成者，倘債權人拒為
  此協力，即應負受領遲延之責，債務人於此受領遲延狀態終了
  前，未能完成給付，係因不可歸責於自己之事由所致，依民法
  第230條之規定，自不負給付遲延責任，最高法院86年度台上
  字第580號民事裁判要旨可資參照。查，
1.被上訴人負有向政府有關機關申請室外直通樓梯許可之義務，
  且此申請許可為系爭通道租用期限是否屆至之約款，如被上訴
  人未依系爭協議書約定，履行其向政府有關機關提出申請興建
  另一室外直通樓梯之義務，上訴人尚非不得據以催告履行，如
  上述。而上訴人甲○○先於93年2月9日以個人名義通知函催告
  被上訴人於15日內依法向建管單位申請獨立之室外直通樓梯之
  許可，復以身兼紅典公司法定代理人名義分別於93年10月6日
  、93年10月21日以上開存證信函催告被上訴人於15日或7日內
  依法向建管機關提出室外梯申請，逾期將解約並訴請回復原狀
  ，均已合法送達被上訴人，為兩造所不爭（如上述不爭事實(六)
  ）。惟上訴人負有協助被上訴人向政府有關機關申請室外直通
  樓梯之許可之義務，為系爭協議書第4條所明定，即上訴人甲
  ○○於原法院以當事人身分亦證稱：「當時約定由被告（即被
  上訴人）自行決定地點，請建築師規劃，我們協助去取得區分
  所有權人的同意，被告選在什麼地點我們都沒有意見。」等語
  （原法院卷137、138頁），而依公寓大廈管理條例第11條第1
  項規定：「共用部分及其相關設施之拆除、重大修繕或改良，
  應依區分所有權人會議之決議為之。」，及第31條規定：「區
  分所有權人會議之決議，除規約另有規定外，應有區分所有權
  人三分之二以上及其區分所有權比例合計三分之二以上出席，
  以出席人數四分之三以上及其區分所有權比例占出席人數區分
  所有權四分之三以上之同意行之。」，及證人乙○○乃代被上
  訴人申請之建築師於本院證稱：「因為開的樓梯在法定空地上
  ，我有告知需要區分所有權人同意書，最後只剩下區分所有權
  人同意書才能往上簽。」、「因為（室外直通樓梯）在法定空
  地上，依照公寓大廈管理條例規定，要變更就必須有區分所有
  權人的同意。同意書是必備文件。」等語（本院卷177、178頁
  ），證人楊國裕乃甲○○之子於原法院證稱：「（原告與被告
  合計的區分所有權比例有多少？）百分之30.6。」、「（以如
  此比例如果原告未積極動員協助開會及表決，無法過半，也無
  法過2/3？）我們雙方加起來只有百分之30。」等語（見原法
  院卷(一)197頁），可知上訴人所負之協力義務乃為協助被上訴
  人取得系爭房屋所在大樓區分所有權人會議之重度決議（即應
  有區分所有權人3分之2以上及其區分所有權比例合計3分之2以
  上出席，以出席人數4分之3以上及其區分所有權比例占出席人
  數區分所有權4分之3以上之同意）同意該室外直通樓梯之申請
  。
2.又依證人丁正證稱：「原告於93年10月份寄存證信函給被告，
  公司有指派我與法務的趙安、及張世安經理到原告公司討論此
  事，10月底、11月初、11月底、12月中共去4次，第一次有碰
  到甲○○，以後3次都是碰到楊國裕、楊國鼎（即甲○○之子
  ），協商內容主要談到如要興建樓梯的位置，11月底的會議中
  原決定由原告找設計師、被告找建築師，大家一起研商適當的
  位置，約定12月初召開會議，但在開會的前一天楊國鼎通知我
  們說他們的設計師認為沒有必要，所以12月初沒有開，12月中
  再開會談到此事，楊國鼎說他說他要出國，後來並沒有達成協
  議再開會。‥‥。當時與原告談時，是希望協助我們，但要先
  決定樓梯的位置，再召開區分所有權人會議時，有具體的目標
  。」、「（你去被告公司協商，是為了地下室租給餐廳或是為
  了開設室外樓梯？）此兩件事都是我們討論的內容。」、「（
  所談的兩件事，事涉管委會及區分所有權會議的職權，為何不
  於召開管委會或區分所有權人會議中提出？）因為原告依約有
  協助的義務，而且原告紅典公司是主任委員。」等語（原法院
  卷(一)127-129頁），及證人張世安證稱：「（你收到原告的存
  證信函之後有無與原告談嗎？）收到信函後，上級有指派法務
  來協辦，不久又接到建管處的通知該樓梯是違建，建管處約我
  們與原告一起去會勘，當天有碰到楊國裕、甲○○，有和甲○
  ○約時間要談樓梯位置的問題。有在10月底、11月初、11月底
  及12月中，與丁正協理、趙安去紅典公司與原告談，原告原來
  提議的前2個樓梯的位置，會挖到連續壁，第3個位置與買賣契
  約書所定不符，所以沒談成，我們提議希望的位置，他們不同
  意。後來有約請他們的設計師與我們的建築師，一起商談，但
  是後來他們打電話過來說，設計師說這沒有意義，所以沒談成
  ，後來並沒有再繼續談，我們直接請我們的建築師先行送件。
  」、「（為何在區分所有權人會議決議前即送件？）因為雙方
  一直無法達成協議，原告又已經寄信函要求，所以在決議前先
  行送件提出申請。」等語（原法院卷(一)130、132頁），核與證
  人楊國裕於證稱：「93年11月張世安及丁經理（即丁正）及另
  一位人士到公司來談‥‥11月初碰面時，我們建議他三個位置
  可以使用，我們拿一樓的平面圖說，指給他們看，對樓梯的大
  小我們沒有意見。」、「（被告公司來談的時間？）93年10月
  26 日是雙方配合建管處到現場看查樓梯，沒有到公司去談，
  第二次在93年11月4日、第三次是93年11月25日區分所有權人
  會議在公司大會廳召開，第四次在93年12月16日。」、「（四
  次的接洽有無談到樓梯的問題？）有。但主要是談餐廳的問題
  。」等語（原法院卷(一)195、196頁），證人乙○○證稱：「大
  約93年7、8月以後，‥‥，委託我從室外辦理直通梯到地下一
  樓，‥‥，變更分用途的變更及構造上的變更，他們屬於後者
  。要檢具書表格式及技師認證，我做法規上的檢討，看結構上
  、法規上是否允許，然後連同書類、產權文件送市政府審查，
  前後補件2、3次，‥最後只剩下區分所有權人同意書才能往上
  簽」、「（從接受委託到規劃、提出申請之作業時間？）一個
  半月到二個月，包括我還要去調使用執照的圖，再經過現場會
  勘、與倍利公司研究位置、請結構技師到場看結構尺寸，彙整
  後送市政府掛號。」等語（本院卷177頁反面）大致吻合。是
  足認被上訴人抗辯：其於收受上訴人之催告後，確已委託建築
  師設計及申請室外直通樓梯之相關事宜，而該申請案件只欠缺
  取得區分所有權人會議之決議同意等語，尚非全然無據。上訴
  人雖主張：被上訴人僅係形式上提出申請，未事先請其協助，
  嗣復因因申請書填寫不齊全及行政審核書圖不齊全，而經主管
  機關駁回申請，並未取得合法許可，顯未依債之本旨為給付云
  云，及證人楊國裕另證稱：「我們建議他（指被上訴人）三個
  位置可以使用，我拿一樓的平面圖說，指給他們看」、「（被
  告有無拿室外的梯的設計圖來談？）沒有。」、「（原告公司
  有無主動請被告公司提出圖說？）有。」、「（既然位置未確
  定如何提出圖說？）被告應先把樓梯位置規劃好。」、「（是
  否被告提出任何位置原告都會同意？）被告提出位置後，我們
  在協助他通過。」等語。惟依證人張世安上述證言：「原告原
  來提議的前2個樓梯的位置，會挖到連續壁，第3個位置與買賣
  契約書所定不符，所以沒談成，我們提議希望的位置，他們不
  同意。後來有約請他們的設計師與我們的建築師，一起商談，
  但是後來他們打電話過來說，設計師說這沒有意義，所以沒談
  成，後來並沒有再繼續談，我們直接請我們的建築師先行送件
  。」，及證人乙○○證稱：「我有提出建議位置，除了正面外
  ，其剩下小巷子，但因為有連續壁，佔了巷子一半以上，能用
  的只有巷子的一半，如果設在巷口，會影響逃生，如再往後一
  點，因為不顯眼，‥最後他們（指被上訴人）選擇正面這個位
  置」、「我跟倍利溝通的過程中可能有提到屋主希望他們選在
  巷子後面一點的位置」等語，足認被上訴人抗辯：因兩造對於
  室外直通樓梯之申設位置未能達成合意，又因上訴人一再催告
  ，乃先向主管機關提出申請等語，尚非子虛。又上訴人所建議
  之3處開設室外直通樓梯之位置，其中2處有連續壁之問題，另
  1處則因位於大樓巷子後側與系爭買賣契約約定之「自忠孝東
  路通往地下1樓」未盡相符，如上述，且依上訴人甲○○上述
  所陳：「當時約定由被告（即被上訴人）自行決定地點，請建
  築師規劃，我們協助去取得區分所有權人的同意，被告選在什
  麼地點我們都沒有意見。」等語，可見上訴人所提之建議亦無
  拘束被上訴人之效力。因此，上訴人以被上訴人需先向其提出
  相關位置及圖說，顯係拒為其應盡之協力義務，縱其已定期催
  告被上訴人履行向政府有關機關申請室外直通樓梯許可之義務
  ，亦難認被上訴人應負給付遲延責任。況依系爭協議書第4條
  之約定，僅足認被上訴人負有向政府有關機關申請室外直通樓
  梯之許可之義務，非謂被上訴人負有取得核准許可之義務，此
  所以該條亦約定：「…若取得核准，甲方應負責將原通道恢復
  原狀。未取得核准前，乙方不得終止或解除本協議書，或以任
  何方式影響甲方對該獨立通道之使用權。」，而被上訴人已於
  93 年12月28日向主管機關提出室外直通樓梯之申請，亦為兩
  造所不爭（如上述不爭事實(七)），並經原法院調取該申請變更
  使用執照卷宗閱明屬實。是被上訴人既已提出申請，嗣雖因文
  件不全而經於94年1月4日通知改正，復於94年7月7日遭駁回，
  然駁回之主要原因為欠缺區分所有權人同意書，如上述，此乃
  上訴人拒為協力義務所致，尚難認係可歸責於被上訴人之事由
  。因此，上訴人於93年12月31日委由律師發函為終止系爭協議
  書之意思表示，及於原審審理中之94年9月16日再為終止之意
  思表示，自難謂為合法。
五綜上所述，上訴人之終止契約既不合法，其依民法第767條、
  第455法、第263條、第260條、第179條規定，請求被上訴人回
  復原狀返還房屋，並給付相當於租金之不當得利，為無理由。
  原審所為上訴人敗訴判決，核無不合。上訴意旨指摘原判決不
  當，求予廢棄改判，為無理由，應予駁回。
六本件法律關係已經明確，兩造其餘陳述及舉證，均無礙本院判
  斷，爰不再一一論述，附此敘明。
七據上論結，本件上訴為無理由，依民事訴訟法第449條第1項、
  第78條、第85條第1項前段，判決如主文。
中　　華　　民　　國　　96　　年　　4 　　月　　10　　日
　　　　　　　　　  民事第九庭
                      　審判長法　官  黃熙嫣
　　　　　　　　　　          法　官  呂太郎
　　　　　　　　　　          法　官  楊力進
正本係照原本作成。
如不服本判決，應於收受送達後20日內向本院提出上訴書狀，其
未表明上訴理由者，應於提出上訴後20日內向本院補提理由書狀
（均須按他造當事人之人數附繕本）上訴時應提出委任律師或具
有律師資格之人之委任狀；委任有律師資格者，另應附具律師資
格證書及釋明委任人與受任人有民事訴訟法第466條之1第1項但
書或第2項（詳附註）所定關係之釋明文書影本。
中　　華　　民　　國　　96　　年　　4 　　月　　17　　日
　　　　　　　　　　　　　　　書記官  劉家聲
附註：
民事訴訟法第466條之1（第1項、第2項）：
對於第二審判決上訴，上訴人應委任律師為訴訟代理人。但上訴
人或其他法定代理人具有律師資格者，不在此限。
上訴人之配偶、三親等內之血親、二親等內之姻親，或上訴人為
法人、中央或地方機關時，其所屬專任人員具有律師資格並經法
院認為適當者，亦得為第三審訴訟代理人。
